臺灣高等法院高雄分院刑事判決　　96年度重上更（三）字第48號
上　訴　人　臺灣高雄地方法院檢察署檢察官
被　　　告　Ｆ○○
被　　　告　Ｉ○○
共　　　同
選任辯護人　侯勝昌律師
　　　　　　陳裕文律師
　　　　　　朱淑娟律師
上列上訴人因被告等偽造文書等案件，不服臺灣高雄地方法院89
年度訴字第2492號中華民國91年8 月27日第一審判決（起訴案號
：臺灣高雄地方法院檢察署88年度偵字第21490 號），提起上訴
，經判決後，由最高法院第三次發回更審，本院判決如下：
     主  文
原判決關於Ｆ○○、Ｉ○○部分均撤銷。
Ｆ○○、Ｉ○○共同連續行使偽造私文書，足以生損害於他人，
各處有期徒刑壹年，減為有期徒刑陸月，如易科罰金，以銀元
佰元即新台幣玖佰元折算壹日。
      事  實
一、Ｉ○○、Ｆ○○2 人係薛邱阿瓊（已判刑確定）與薛秋原（
    已死亡，經原審諭知不受理判決）夫妻之子女。Ｉ○○、Ｆ
    ○○與薛邱阿瓊、薛秋原等家族成員，明知薛家經濟已有困
    難，竟共同意圖為自己不法之所有，並基於詐欺、偽造互助
    會標單及行使偽造標單之概括犯意，自民國85年4 月18日起
    ，以「薛秋原」名義自任會首，召募未○○等為會員參加如
    附表編號一至五所示之民間互助會，渠等所邀集之各組互助
    會，約定投標方式由會員書寫姓名及競標標息，提出競標，
    由最高者得標。均於第3 次開標時向各會員按參與之會數，
    每會收取新臺幣（下同）2,500 元之服務費，作為召集、主
    持開標、收付會款等酬金；且明知薛秋原早於85年10月8 日
    領有「極重度重器障殘障手冊」，自86年11月起，因罹患高
    血壓、糖尿病、尿毒症、腦中風合併神經病變等，已達精神
    障礙或其他心智缺陷，致不能辨識其行為違法或欠缺依其辨
    識而行為之能力（心神喪失）之狀態，於87年7 月8 日經原
    審法院以87年禁字第91號裁定宣告為禁治產人，已無處理互
    助會會務之能力，Ｉ○○、Ｆ○○、薛邱阿瓊竟隱瞞此事，
    猶於87年7 月28日繼續召募如附表編號六所示之民間互助會
    （初七會），利用會員未全數到場競標且彼此並未互相認識
    之機會，連續於不詳時間之開標日，在高雄縣茄萣鄉○○路
    ○ 段31號開標處所，由薛秋原（86年10月以前）或Ｉ○○、
    Ｆ○○任1 人冒名書寫標單後交由薛邱阿瓊行使之方式，分
    別冒用該互助會活會會員名義，在空白紙上偽造如附表所示
    姓名活會會員署押及標息金額，以表明競標時願付之標息及
    會員，持以行使參加競標並標得會款，其詳如附表所示，足
    生損害於未○○等活會會員，並致使未○○等活會會員陷於
    錯誤，如數交付活會會款，偽造之標單則均丟棄滅失。嗣於
    88年1 月17日（即農曆87年12月1 日），竟片面宣布停止前
    述互助會之進行，其後經會員及Ｉ○○、Ｆ○○等人共同整
    理，而推由Ｆ○○代筆所寫各組互助會活會、死會名單，詳
    核清查結果，始查知渠等有虛列會員、詐領會款等情事，Ｉ
    ○○、Ｆ○○、薛邱阿瓊、薛秋原等人共計詐得會款16,687
    ,473 元後均已私自花用，未○○等人始知受騙。
二、案經未○○、Ｂ○○、黃○○、丙○○、Ｇ○○、Ｐ○○○
    、戊○○、Ｈ○○○、卯○○、子○、天○○、巳○○、Ｖ
    ○○○、申○○○、酉○○、戌○○、Ｎ○○○、Ａ○○○
    、Ｊ○○、Ｓ○、Ｄ○○、Ｔ○○、Ｕ○○、蘇王碖、癸○○、Ｃ○○○、宇○○、乙○○○、Ｅ○○、Ｋ○○、Ｌ○○、玄○、甲○○、Ｑ○○、庚○○、辛○○、丁○○、己○○、宙○○○、Ｒ○○○、午○○、辰○○○、丑○○○
    、壬○○、Ｏ○○、羅日春、亥○○、Ｍ○○、寅○○○、
    顏王玉秀等51人（下稱未○○等51人），訴由臺灣高雄地方
    法院檢察署檢察官偵查起訴。
    理  由
壹、程序方面：
一、92年1 月14日修正刑事訴訟法施行前已依法定程序進行之訴
    訟程序，其效力不受影響，刑事訴訟法第7 條之3 但書定有
    明文。依該條之立法意旨，係指為避免程序之勞費，本諸舊
    程序用舊法，新程序始用新法之一般原則，各級法院於修正
    之刑事訴訟法施行前，已依法踐行之訴訟程序，其效力不受
    影響，包含相關證據法則之適用（最高法院判決94年度台非
    字第283 號、95年度台上第第1208號判決參照）。
二、按被告以外之人（包括證人、鑑定人、告訴人、被害人及共
    同被告等）於審判外之陳述雖不符刑事訴訟法第159 條之1
    至之4 等四條之規定，而經當事人於審判程序同意作為證據
    ，法院審酌該言詞陳述或書面陳述作成時之情況，認為適當
    者，亦得為證據；當事人、代理人或辯護人於法院調查證據
    時，知有刑事訴訟法第159 條第1 項不得為證據之情形，而
    未於言詞辯論終結前聲明異議者，視為有前項之同意，刑事
    訴訟法第159 條之5 定有明文。立法意旨在於傳聞證據未經
    當事人之反對詰問予以核實，原則上先予排除。惟若當事人
    已放棄反對詰問權，於審判程序中表明同意該等傳聞證據可
    作為證據；或於言詞辯論終結前未聲明異議，基於尊重當事
    人對傳聞證據之處分權，及證據資料愈豐富，愈有助於真實
    發見之理念，且強化言詞辯論主義，使訴訟程序得以順暢進
    行，上開傳聞證據亦均具有證據能力。本件證人即告訴人未
    ○○等51人於偵查中指訴，證人Ｖ○○○、薛魏有敬、林黃
    毛治、鄭顏不看、陳蘇帶枝等人於偵查中證述，當事人及辯
    護人於本院準備程序均明示同意作為證據，本院審酌上開筆
    錄作成時，較無人情施壓或干擾，亦無不當取供之情形，認
    為以之作為本案之證據亦屬適當，是告訴人未○○等51人及
    證人Ｖ○○○、薛魏有敬、林黃毛治、鄭顏不看、陳蘇帶枝
    等人，於偵查筆錄之證言自具有證據能力。
三、按刑事訴訟法第159 條之4 規定「除前三條之情形外，下列
    文書亦得為證據：一除顯有不可信之情況外，公務員職務上
    製作之紀錄文書、證明文書。二除顯有不可信之情況外，從
    事業務之人於業務上或通常業務過程所須製作之紀錄文書、
    證明文書。三除前二款之情形外，其他於可信之特別情況下
    所製作之文書。」
  (一)薛秋原早於85年10月8 日領有「極重度重器障殘障手冊」，
    被告Ｆ○○及其兄薛正欽2 人，於87年6 月12日，以「薛秋
    原自民國86年11月起，因罹患高血壓、糖尿病、尿毒症、腦
    中風合併神經病變及走路障礙等，經醫師判定已達心神喪失
    狀態」等緣由，共同具名為聲請人，向法院申請宣告薛秋原
    為禁治產人，旋於87年7 月8 日，經臺灣高雄地方法院以87
    年禁字第91號裁定宣告薛秋原為禁治產人，且指定薛邱阿瓊
    為其監護人等情，檢察官向臺灣高雄地方法院調閱之87年禁
    字第91號卷宗，應具有證據能力。政府所核發之殘障手冊亦
    有證據能力。
  (二)卷附之互助會會單影本6 份、被告於停會後共同整理出來之
    活會、死會會員名單5 份、會單5 張、各互助會歷次開標時
    間之金額明細表5 張、被告負債明細表等，屬其他於可信之
    特別情況下所製作之文書。應具有證據能力。
貳、實體方面：
一、訊據被告Ｉ○○、Ｆ○○均認罪不諱，其認罪內容詳如97年
    1 月4 日提出之自白狀及其附表彙整所示，並謂冒標之標息
    即會金（5,000 元）扣除各會實收之標價（其中附表每組互
    助會所記載之「標價」即是扣除標息後應繳給會頭之會款）
    。
二、經查：
　(一)前述事實，業據證人即告訴人未○○等51人於偵查中指訴綦
    詳，並經證人Ｖ○○○、薛魏有敬、林黃毛治、鄭顏不看、
    陳蘇帶枝等人於檢察官偵查中證述屬實。
  (1)證人即告訴人丙○○等人，多係基於同案被告薛邱阿瓊、薛
    秋原夫妻之情誼，應邀參加以薛秋原為會首，詳如附表所示
    之民間互助會，而前述互助會會數（會員）甚多，每月需收
    受及繳納之會款至多且鉅，會務運作極為龐大，即本案如附
    表所示六組互助會，共有521 會（人），扣除被告等參加之
    40餘會，每會應收服務費2,500 元，共收受1 百餘萬元之佣
    金；每月之初1 、3 、4 、5 、6 、7 日均有會開標，又每
    月之15、18、19、20、21、22日又加開會（開標），每組人
    數從73至96會（人）不等，此繁雜事務，應非纏病多年之薛
    秋原所能獨任處理，況同案被告薛秋原早於85年10月8 日領
    有「極重度重器障殘障手冊」，有殘障手冊可證（見偵查卷
    第285 頁），於上揭時間因罹患高血壓、糖尿病、尿毒症、
    腦中風合併神經病變等，已達精神障礙或其他心智缺陷，致
    不能辨識其行為違法或欠缺依其辨識而行為之能力（心神喪
    失），嗣後並經原審法院以87年禁字第91號裁定宣告為禁治
    產人，顯無處理互助會會務之能力；被告薛邱阿瓊又自承不
    識字，教育程度低等情觀之，是告訴人等指稱被告薛秋原與
    薛邱阿瓊、Ｉ○○、Ｆ○○十餘年來，長期經營互助會之事
    業，已屬薛氏之家族事業，非單純出於日常家務代理性質等
    語，應非虛構。
  (2)況附表編號一「初一」（85年4 月18日起會）及編號五「初
    六」（85年11月16日起會）之民間互助會會單為被告Ｆ○○
    之筆跡；編號二「初三」（87年3 月1 日起會）、編號三「
    初四」（86年農曆6 月4 日起會）及編號四「初五」（86年
    11月4 日起會）之民間互助會單為被告Ｆ○○以電腦打字所
    印發。
  (3)被告等於88年1 月17日宣布停會後共同整理出來之活會，死
    會會員名單5 份，以及所提出「初一」、「初三」、「初五
    」、「初六」之各互助會開標日，得標金額（即活會會員應
    付之款）明細表5 份，被告Ｆ○○供承係其所製作；另證人
    即告訴人未○○保留會款之應付款明細表10張，其中編號一
    至四之明細表，亦為被告Ｆ○○所製作。
  (4)被告Ｆ○○復供承曾向證人即告訴人未○○、丙○○、戊○○、天○○、巳○○、Ｖ○○○、Ｓ○、Ｅ○○、丁○○、
    黃○○等收取過會款。
  (5)告訴人乙○○○係應被告Ｉ○○之邀請，而入會參與「初三
    」之互助會1 會，此據告訴人乙○○○於偵查中到庭指訴明
    確。
  (6)而初六之互助會，被告Ｉ○○本人亦屬會員，且於停會前即
    已標走會款。另證人即告訴人Ｖ○○○所保留之應付會款明
    細表2 張，編號一為證人即共同被告薛秋原所製作；編號二
    即係被告Ｉ○○所製作；再被告Ｉ○○曾向證人即告訴人未
    ○○、丙○○、Ｐ○○○、戊○○、Ｈ○○○、子○、天○○、Ｖ○○○、戌○○、Ｎ○○○、Ｓ○、Ｕ○○、地○○
    、癸○○、Ｃ○○○、乙○○○、宇○○、Ｅ○○、Ｋ○○
    、Ｌ○○、玄○、辛○○、丁○○、午○○、丑○○○、薜
    明和、寅○○○等27人收取過會款，復據告訴人未○○等指
    訴在卷；顯見被告Ｉ○○、Ｆ○○等人，應係本於為自己處
    理事務，而參與上開所述互助會之核心會務，其等與證人即
    共同被告薛秋原、薛邱阿瓊，互有犯意聯絡及行為分擔甚明
    。至證人即共同被告薛秋原雖於偵查中供稱：子女Ｉ○○、
    Ｆ○○等人從不知情，亦未參與會務云云，當屬迴護被告等
    人之詞，尚不足據為對被告Ｉ○○、Ｆ○○有利之認定。
　(二)況被告Ｆ○○及其兄薛正欽2 人，於87年6 月12日，以「薛
    秋原自民國86年11月起，因罹患高血壓、糖尿病、尿毒症、
    腦中風合併神經病變及走路障礙等，經醫師判定已達心神喪
    失狀態」等緣由，共同具名為聲請人，向法院申請宣告薛秋
    原為禁治產人，旋於87年7 月8 日，經臺灣高雄地方法院以
    87年禁字第91號裁定宣告薛秋原為禁治產人，且指定薛邱阿
    瓊為其監護人等情，業經檢察官向臺灣高雄地方法院調取87
    年禁字第91號卷宗，核閱屬實無訛。而被告Ｆ○○及其母薛
    邱阿瓊等，既明知薛秋原已被宣告為禁治產人，係無行為能
    力人，所為之行為在法律上均屬無效。渠等竟共同隱瞞此一
    事實，猶於87年7 月29日，繼續招募附表編號六所示之5,00
    0 元民間互助會，其中禁治產人薛秋原又參加3 會，接續詐
    欺其他會員互助會款；且薛邱阿瓊於部分會員向其質疑薛秋
    原之身體健康狀況時，猶信誓旦旦的表示該互助會之業務，
    已由薛氏子女們承接，請告訴人等放心與會云云，致告訴人
    等再度陷於錯誤，又再度參加「初六」新起之互助會，繼續
    按時繳納上述會款，益證被告Ｉ○○、Ｆ○○與薛秋原、薛
    邱阿瓊等人，確實有共同為自己或薛氏家族不法所有之意圖
    。
　(三)此外，復有互助會會單影本6 份、被告於停會後共同整理出
  　來之活會、死會會員名單5 份、會單5 張、各互助會歷次開
　  標時間之金額明細表5 張、被告負債明細表乙份等在卷足憑
    ，事證明確，被告Ｉ○○、Ｆ○○2 人之犯行，均堪認定。
    按共同正犯之成立，有以共同犯意而共同實施犯罪構成要件
    之行為者，有以自己犯罪之意思，參與犯罪構成要件以外之
    行為者，有雖以幫助他人犯罪之意思而參與犯罪構成要件之
    行為者，有以自己犯罪之意思，事前同謀推由一部分實施犯
    罪之行為者，均屬之，司法院大法官會議釋字第109 號解釋
    可供參考。蓋共同正犯，係共同實施犯罪行為之人，在共同
    意思範圍內，各自分擔犯罪行為之一部，相互利用他人之行
    為，以達其犯罪之目的，其成立不以全體均參與實施犯罪構
    成要件之行為為要件。共同正犯之意思聯絡，不以數人間直
    接發生者為限，間接之聯絡者，亦包括在內，復不限於事前
    有所謀議，僅於行為當時有共同犯意之聯絡，於行為當時，
    基於相互之認識，不論明示通謀或相互間默示合致，以共同
    犯罪之意思參與，均屬之；而行為分擔，亦不以每一階段皆
    有參與為必要，倘具有相互利用其行為之合同意思所為，仍
    應負共同正犯之責，蓋共同正犯，於合同意思範圍內，組成
    一共犯團體，團體中任何一人之行為，均為共犯團體之行為
    ，他共犯均須負共同責任，初無分別何一行為係何一共犯所
    實施之必要。（最高法院55年度台上字第522 號、87年度台
    非字第35號、85年度台上字第4962號、88年度台上字第2230
    號、第2858號判決、73年台上字第1886號、77年台上字第21
    35號判例意旨參照）。綜上所述，被告Ｉ○○、Ｆ○○2 人
    與其父薛秋原、母薛邱阿瓊，本於家族事業經營之意思聯絡
    ，而分擔實施招募互助會、製作會單、主持開標、計算或收
    取會款等會務運作行為，渠等既互視對方行為乃自己行為，
    自應就整體犯罪行為，負共同正犯之責任。
三、被告等冒標及詐欺之金額之計算，因被告等於開標後，已將
    標單拋棄而滅失，謹依被告等自承各情〔被告Ｉ○○、Ｆ○○均認罪不諱，其認罪內容詳如97年1 月4 日提出之自白狀
    及其附表彙整所示，並謂冒標之標息即會金（5,000 元）扣
    除各會實收之標價（其中附表每組互助會所記載之「標價」
    即是扣除標息後應繳給會頭之會款）。〕，及所提出之資料
    、證人即告訴人等提出之資料，作最正確之計算與認定，分
    述如下：
　(一)「初一」（即85年4 月18日暨農曆3 月初一開始，5,000 元
  　之互助會）組之互助會含會首薛秋原共95會。從85年4 月18
    日起，農曆每月1 、15日開標2 次，至農曆87年12月1 日（
    即國曆88年1 月17日）止，本組已開標69會（次），最後之
    22次開標係冒標，死會會員應為47名（含會首薛秋原2 會）
    ，受詐騙之活會會員每期為48人，實收活會金每人均為3,80
    0 元，每期詐領金額182,400 元，22次計詐收4,012,800 元
    （即3800元×48×22＝4,012,800 元）。
　(二)「初三」（即87年3 月1 日暨農曆2 月初3 開始5,000 元之
  　互助會）組之互助會共84會（會單上82會，會單印行後再加
    被告薛秋原2 會，共84會），從87年3 月1 日起至88年1 月
    17日止，每月農曆3 、18日開標2 次，本組已開標22會（次
    ），其最後之9 次開標係冒標，死會會員應為13名（含會首
    薛秋原2 會），受詐騙之活會會員每期為71人，實收活會金
    每人均為3,975 元，每期詐領金額282,225 元，冒標9 次共
    2,540,025 元（即3975元×71×9 ＝2,540,025 元）。
　(三)「初四」（即86年農曆6 月4 日開始，5,000 元之互助會）
　  組之互助會共96會（會單發行後另增1 會），從農曆86年6
    月4 日起，每月初4 、19日開標2 次，已開38會（次），死
    會應為38會，活會應為58會。本組已開標38會（次），其最
    後之16次開標係冒標，死會會員應為22名，受詐騙之活會會
    員每期為74人，實收活會金3,872 元，每期詐領金額286,52
    8 元，共冒標16次計詐收4,584,448 元（3872元×74×16＝
    4,584,448 元）。
　(四)「初五」（即86年11月4 日暨農曆10月初5 開始，5,000 元
  　互助會）組之互助會共73會，從86年11月4 日起農曆每月5
    、20日開標2 次，本組已開標30會，其最後之6 次開標係冒
    標，死會會員應為24名（含會首薛秋原1 會），受詐騙之活
    會會員每期為49人，實收活會金4,016 元，每期詐領金額19
    6,784 元，共冒標6 次計1,180,704 元（即4016元×49×6
    ＝1,180,704 元）。
　(五)「初六」（即指85年11月16日暨農曆10月初6 開始，5,000
    元之互助會）組之互助會共96會，從85年11月16日起農曆每
    月6 、21日開標2 次，本組已開標54會（次），最後之16次
    開標係冒標，死會會員應為38名，受詐騙之活會會員每期為
    58人，實收活會金均為3,827 元，每期詐領金額221,966 元
    ，共冒標16次計詐收3,551,456 元（即3827元×58×16＝3,
    551,456 元）。
　(六)「初七」（即指87年7 月29日暨農曆6 月初7 開始，5,000
    元之互助會）組之互助會共77會，從87年7 月29日起農曆每
    月7 、22日開標2 次，本組已開標12會（次），其最後之3
    次開標係冒標，死會會員應為9 名，受詐騙之活會會員每期
    為68人，實收活會金均為4,010 元，每期詐領金額272,680
    元，共冒標3 次計詐收818,040 元（即4010元×68×3 ＝81
    8,040 元）。
　(七)綜上所述，被告Ｉ○○、Ｆ○○2 人與其父母共同假藉經營
    互助會開標之機，冒標詐取會員之會款，共16,687,473元（
    即4,012,800 元＋2,540,025 元＋4,584,448 元＋1,180,70
    4 元＋3,551,456 元＋818,040 元＝16,687,473元）。
　(八)本件被告2 人之父薛秋原自任會首，於附表所示之時間、召
　  集附表所示之6 組互助會，共有521 會（人）。每月之初1
    、3 、4 、5 、6 、7 日均有會開標。每月之15、18、19、
    20、21、22日又加開會（標），每會人數從73至96會不等，
    而薛秋原始終未製作互助會單以供會員查考，而參加之互助
    會之會員均屬鄰里鄉親，基於對於薛秋原夫妻之信任，而不
    疑有他，致薛秋原及其子女即被告2 人得渾水摸魚，冒名詐
    標會款。迄88年1 月17日薛秋原片面宣布止會。會員們經會
    員證人即告訴人黃○○用廣播的方式通知會員前往民眾服務
    站登記活會及死會，並依會員登記每組死會、活會之名單，
    再依每組登記活會之會數，扣除每組死會會數，再比對已開
    出之會數，參考被告等自承而彙整臚列詳細之內容各情，以
    為計算及認定之依據。而會員有許多係參加6 組互助會中之
    多組會，且亦有1 組互助會中參加多會，而被告等人片面停
    會時，有的會員全部是活會，有的死會與活會均有。而本案
    互助會停會之後，係透過廣播方式通知會員前往登記死會及
    活會之會數，而黃○○會透過廣播方式通知會員前往服務站
    登記，顯見本案互助會會員大多數是街坊鄰居，應無疑義。
    以上各情，業據會員證人即告訴人鄭振基、丙○○、巳○○
    、Ｎ○○○、宇○○、黃○○、Ｇ○○於本院前審審理時結
    證無訛。被告Ｉ○○於停會之後，係在服務站接受會員前來
    登記，已據其偵查中供明在卷。而本案停會後，經會員登記
    活會及死會之後，關於本件各會會員之活會及死會名單，係
    由被告Ｆ○○負責製作，又據被告Ｆ○○於原審及本院前審
    供明在卷。被告2 人對於停會後所登記及製作各組互助會活
    會及死會之名單，均未表示異議，應認為最符合相對之真實
    。據此資料依證據法則及經驗法則，作最正確之計算與認定
    。
四、刑法部分條文於94年2 月2 日修正公布，95年7 月1 日施行
    ，被告行為後，法律變更，依新法第2 條第1 項「從舊從輕
    」之比較；
  (一)刑法第55條牽連犯及第56條連續犯之規定，業經修正公布刪
    除，則被告之犯行，因行為後新法業已刪除牽連犯、連續犯
    之規定，此刪除雖非犯罪構成要件之變更，但顯已影響行為
    人刑罰之法律效果，自屬法律有變更，依新法第2 條第1 項
    規定，比較新、舊法結果，仍應適用較有利於被告之行為時
    法律即舊法論以牽連犯、連續犯（最高法院95年第8 次刑事
    庭會議決議參照）。
  (二)刑法第28條原規定：「2 人以上共同『實施』犯罪之行為者
    ，皆為共同正犯」，上訴人等行為後，新法修正為：「2 人
    以上共同『實行』犯罪之行為者，皆為共同正犯」；將舊法
    之「實施」修正為「實行」。原「實施」之概念，包含陰謀
    、預備、著手及實行等階段之行為，修正後僅共同「實行」
    犯罪行為始成立共同正犯。是新法共同正犯之範圍已有限縮
    ，排除陰謀犯、預備犯之共同正犯。新舊法就共同正犯之範
    圍既因此而有所變動，自屬犯罪後法律有變更，而非僅屬純
    文字修正，應有新舊法比較適用之問題。以新法為有利於被
    告，應適用新法之規定（最高法院96年度台上字第4901、49
    23、5017、5510號判決要旨參照）。
  (三)罰金罰鍰提高標準條例第1 條前段規定，就其原定數額提高
    為10倍〔（中華民國72年7 月27日司法院、行政院令發布，
    並自72年8 月1 日起施行）依戡亂時期罰金罰鍰提高標準條
    例（80年5 月6 日修正名稱為罰金罰鍰提高標準條例）第1
    條前段及第3 條規定將刑法定有罰金各條之罰金數額，均提
    高為10倍〕。及依現行法規所定貨幣單位折算新臺幣條例第
    2 條規定，以新臺幣元之3 倍計算，被告犯罪行為時之法定
    本刑，就罰金部分，經折算為新臺幣後，均為原定罰金數額
    之30倍；而被告行為後，依95年6 月14日公布之刑法施行法
    第1 條之1 規定，中華民國94年1 月7 日刑法修正施行後，
    刑法分則編所定罰金之貨幣單位為新臺幣（第1 項）。94年
    1 月7 日刑法修正時，刑法分則編未修正之條文定有罰金者
    ，自94年1 月7 日刑法修正施行後，就其數額提高為30倍。
    但自72年6 月26日至94年1 月7 日新增或修正之條文，就其
    所定數額提高為3 倍（第2 項），其立法理由謂：刑法24年
    施行後，為解決國民所得經濟水準已大幅提昇問題，有關罰
    金與罰鍰倍數之調整及銀元與新臺幣之折算標準，訂有「罰
    金罰鍰提高標準條例」及「現行法規所定貨幣單位折算新臺
    幣條例」，除罰金以1 銀元折算3 元新臺幣外，並將72年6
    月26日以前修正之刑法部分條文罰金數額提高為10倍；其後
    修正者則不再提高倍數，亦即刑法分則各罪罰金數額視前開
    情形分別提高為30倍或3 倍。考量新修正之刑法施行後，不
    再適用「現行法規所定貨幣單位折算新臺幣條例」，為使罰
    金數額趨於一致，避免衍生新舊法比較適用問題，以緩和實
    務適用法律之衝擊，於不變動罰金數額之前提下，爰為第2
    項規定等語。被告所犯之罪，自72年6 月26日至94年1 月7
    日間並無修正，是依據前揭刑法施行法第1 條之1 之規定，
    其法定本刑，自95年7 月1 日起，其罰金單位均改為新臺幣
    ，並就原訂數額提高為30倍，與刑法施行法第1 條之1 修訂
    前之數額並無不同。是本件無論適用行為時之法律，罰金罰
    鍰提高標準條例第1 條前段（提高為10倍）及依現行法規所
    定貨幣單位折算新臺幣條例第2 條規定，或依裁判時之法律
    、刑法施行法第1 條之1 規定，該條法定本刑之罰金數額均
    相同。惟按，被告行為時之刑法第33條第5 款規定：罰金：
    1 元以上。依前述現行法規所定貨幣單位折算新臺幣條例第
    2 條之規定，折算為新臺幣後，為3 元以上；而被告行為後
    ，94年1 月7 日修正，同年2 月2 日公布，並於95年7 月1
    日施行之刑法第33條第5 款規定：罰金，新臺幣1 千元以上
    ，以百元計算之。比較新、舊法之結果，即行為時之法定刑
    ，就罰金部分，其最低度為新臺幣3 元，而95年7 月1 日修
    正後法定刑，就罰金部分，其最低度為新臺幣1 千元，以修
    正前之規定較有利於被告。（最高法院96年度台上字第4747
    號）
  (四)所謂法律不能割裂適用，係指罪與刑有關之本刑而言，不包
    括易刑處分，事關刑罰執行之易刑處分仍應分別適用最有利
    於行為人之法律。被告行為時之刑法第41條第1 項前段規定
    ：「犯最重本刑為5 年以下有期徒刑以下之刑之罪，而受6
    個月以下有期徒刑或拘役之宣告，因身體、教育、職業、家
    庭之關係或其他正當事由，執行顯有困難者，得以1 元以上
    3 元以下折算1 日，易科罰金。」又被告行為時之易科罰金
    折算標準，修正前罰金罰鍰提高標準條例第2 條前段（現已
    刪除）規定，就其原定數額提高為100 倍折算1 日，則本件
    被告行為時之易科罰金折算標準，應以銀元300 元折算1 日
    ，經折算為新臺幣後，應以新臺幣900 元折算為1 日。惟95
    年7 月1 日修正公布施行之刑法第41條第1 項前段則規定：
    「犯最重本刑為5 年以下有期徒刑以下之刑之罪，而受6 個
    月以下有期徒刑或拘役之宣告者，得以新臺幣1 千元、2 千
    元或3 千元折算1 日，易科罰金。」比較修正前後之易科罰
    金折算標準，以95年7 月1 日修正公布施行前之規定，較有
    利於行為人，則應依刑法第2 條第1 項前段，適用修正前刑
    法第41條第1 項前段規定，定其折算標準。
五、查被告等在互助會空白標單上偽簽他人之署押及記載金額，
    雖標單上未載明「標單」2 字，但依習慣已足以表示係民間
    互助會之會員以所書寫金額參加競標之標單之用意，應認係
    刑法第220 條第1 項之準私文書，其據以行使，向活會會員
    詐取會款，足生損害於被冒標人及其他活會會員，核被告Ｉ
    ○○、Ｆ○○此部分所為，係犯刑法第216 條、第210 條、
    第220 條第1 項之行使偽造準私文書罪、第339 條第1 項之
    詐欺取財罪，被告Ｉ○○、Ｆ○○2 人與同案被告薛邱阿瓊
    、薛秋原就前述犯行，有犯意聯絡與行為分擔，皆為共同正
    犯；又其等偽造互助會被冒標人之署押於標單上，偽造署押
    之行為，應為偽造標單之準私文書行為之部分行為；其偽造
    標單後復持以行使，偽造之低度行為應為行使之高度行為所
    吸收，均不另論罪。又被告等同一次之詐欺行為，同時向多
    數活會會員詐取會款，係以一行為觸犯數個相同之詐欺罪名
    ，為同種想像競合犯，依刑法第55條之規定，應從一重處斷
    。其先後多次行使偽造之準私文書、多次詐欺取財犯行，均
    時間緊接，手法相同，顯係各基於概括之犯意反覆為之，均
    為連續犯，依法各以一罪論並加重其刑。又所犯行使偽造準
    私文書、詐欺取財罪間，有方法結果之牽連關係，應從較重
    之行使偽造準私文書罪論處。
六、原審未為詳查，遽為對被告Ｉ○○、Ｆ○○無罪之諭知，尚
    有未洽，公訴人上訴意旨，指摘原判決此部分不當，為有理
    由，自應由本院將原判決關於被告Ｉ○○、Ｆ○○部分，予
    以撤銷改判，爰審酌被告Ｉ○○、Ｆ○○已自認犯罪，連續
    冒標會款，詐欺取得會款如上所述，被害人數不少，迄今尚
    未完全與被害人達成民事和解等一切情狀，各量處有期徒刑
    1 年。被告所犯之刑法第216 條、第210 條、第220 條第1
    項之行使偽造準私文書罪、第339 條第1 項之詐欺取財罪，
    其犯罪時間在中華民國96年4 月24日以前，合於中華民國96
    年罪犯減刑條例第2 條第1 項第3 款減刑之要件，且雖屬牽
    連犯，但並無同條例第3 條所列排除之情形，應依該條例第
    7 條之規定，於裁判時減其宣告刑二分之一，為有期徒刑6
    月。並依法（同條例第9 條及修正前刑法41條第1 項前段）
    諭如易科罰金，以銀元300 元即新台幣900 元折算1 日之折
    算標準。至被告等偽造之得標會單均未扣案，被告等於得標
    後已丟棄滅失，業據被告等供明在卷，揆諸常情，亦無保存
    之可能，既已滅失而未能扣案，該等標單上偽造之如附表所
    示之署押，自無庸依刑法第219 條宣告沒收。
據上論斷，應依刑事訴訟法第369條第1項前段、第364條、第299
條第1 項前段，刑法第28條、刑法第56條（修正前）、第216 條
、第220 條第1 項、第210 條、第339 條第1 項、刑法修正前第
55條（修正前）、41條第1 項前段（修正前），罰金罰鍰提高標
準條例第1 條前段，刑法施行法第1 條之1 ，中華民國96年罪犯
減刑條例第2 條第1 項第3 款、第7 條、第9 條，判決如主文。
本案經檢察官劉玲興到庭執行職務。
中　華　　民　　國　　96　　年　　1 　　月　　  15　　日
                  刑事第二庭  審判長法  官  林正雄
                                    法  官  黃壽燕
                                    法  官  陳啟造
以上正本證明與原本無異。
如不服本判決應於收受本判決後10日內向本院提出上訴書狀，其
未敘述上訴理由者，並得於提起上訴後10日內向本院補提理由書
狀（均須按他造當事人之人數附繕本）「切勿逕送上級法院」。
中　　華　　民　　國　　97　　年　　1 　　月　　15　　日
                                    書記官  彭筱瑗
附錄本判決論罪之法條：
中華民國刑法第216條
（行使偽造變造或登載不實之文書罪）
行使第 210 條至第 215 條之文書者，依偽造、變造文書或登載
不實事項或使登載不實事項之規定處斷。
中華民國刑法第210條：
（偽造變造私文書罪）
偽造、變造私文書，足以生損害於公眾或他人者，處 5 年以下有
期徒刑。
中華民國刑法第339條第1項：
（普通詐欺罪）
意圖為自己或第三人不法之所有，以詐術使人將本人或第三人之
物交付者，處5 年以下有期徒刑、拘役或科或併科1 千元以下罰
金。
附表：
┌─┬────┬─────────┬─────────┬──────────┬────┐
│編│互 助 會│  起  迄  時  間  │冒標會數、標息及實│  詐  取  金  額    │被冒標人│
│號│名 稱   │                  │收活會金          │                    │姓名    │
├─┼────┼─────────┼─────────┼──────────┼────┤
│一│「初一」│85年4月18日開始， │22會（於88年1 月17│本組已開標69會 (次) │未○○、│
│  │（含會首│至88年1月17日（即 │日前按左揭開標日期│，最後之22次開標係冒│Ｐ○○○│
│  │薛秋原共│農曆85年3月初1至87│連續冒標最後22次，│標，死會會員應為47名│、戊○○│
│  │95會）會│年12月1日，農曆每 │每次標息均為1200元│ (含會首薛秋原2會)，│子○、薛│
│  │金5000元│月初一、十五開標2 │，實收活會金3,800 │受詐騙之活會會員每期│水壽、蘇│
│  │，採內標│次）              │元。              │為48人，金每人均為  │薛碧鳳、│
│  │制      │                  │                  │3,800 元，每期詐領金│、戴李美│
│  │        │                  │                  │額182,400 元，22次計│智、戴宗│
│  │        │                  │                  │詐收4,012, 800元    │雄、薛天│
│  │        │                  │                  │                    │送、薛葉│
│  │        │                  │                  │                    │錦治、薛│
│  │        │                  │                  │                    │石明、薛│
│  │        │                  │                  │                    │溪圳、薛│
│  │        │                  │                  │                    │定、徐江│
│  │        │                  │                  │                    │海、林文│
│  │        │                  │                  │                    │籐、蔡依│
│  │        │                  │                  │                    │法、薛明│
│  │        │                  │                  │                    │和、薛鄭│
│  │        │                  │                  │                    │素碧、陳│
│  │        │                  │                  │                    │我、薛水│
│  │        │                  │                  │                    │壽、蘇薛│
│  │        │                  │                  │                    │碧鳳、薛│
│  │        │                  │                  │                    │天送    │
├─┼────┼─────────┼─────────┼──────────┼────┤
│二│「初三」│87年3月1日起，至88│9 會；於88年1 月17│本組已開標22會 (次) │未○○、│
│  │（會單上│年1月17日止（每月 │日前按左揭開標日期│，其最後之9 次開標係│丙○○、│
│  │82會，會│農曆初三、十八開標│連續冒標最後9 次，│冒標，死會會員應為13│戊○○、│
│  │單印行後│2次）             │每次標息均為1025元│名(含 會首薛秋原2 會│卯○○、│
│  │再加薛秋│                  │，實收活會金3,975 │)，受 詐騙之活會會員│子○、蘇│
│  │原2會， │                  │元                │每期為71人，        │薛碧鳳、│
│  │共84會）│                  │                  │實收活會金每人均為3,│Ｎ○○○│
│  │會金5000│                  │                  │975 元，            │、薛施秀│
│  │元，採內│                  │                  │每期詐領金額282,225 │乖、薛石│
│  │標制    │                  │                  │元，冒標9 次共      │明      │
│  │        │                  │                  │2,540,025 元        │        │
├─┼────┼─────────┼─────────┼──────────┼────┤
│三│「初四」│86年農曆6月4日起，│16會；於88年1 月17│本組已開標38會(次)，│未○○、│
│  │（共96會│至農曆87年12月1日 │日前按左揭開標日期│其最後之16次開標係冒│丙○○、│
│  │，會單發│止（每月初四、十九│連續冒標最後16 次 │標，死會會員應為22名│Ｈ○○○│
│  │行後另增│開標2次）         │，每次標息均為1128│，受詐騙之活會會員每│、卯○○│
│  │1 會）會│                  │元，實收活會金    │期為74人，實收活會金│巳○○、│
│  │金5000元│                  │3,872 元          │3,872 元，每期詐領金│Ｖ○○○│
│  │，採內標│                  │                  │額286,528 元，共冒標│、酉○○│
│  │制      │                  │                  │16次計詐收4,584,448 │、薛葉錦│
│  │        │                  │                  │元                  │治、薛昭│
│  │        │                  │                  │                    │輝、薛施│
│  │        │                  │                  │                    │秀乖、薛│
│  │        │                  │                  │                    │石明、徐│
│  │        │                  │                  │                    │江海、林│
│  │        │                  │                  │                    │文籐、薛│
│  │        │                  │                  │                    │吳秀玉、│
│  │        │                  │                  │                    │Ｒ○○○│
│  │        │                  │                  │                    │、午○○│
├─┼────┼─────────┼─────────┼──────────┼────┤
│四│「初五」│86年11月4日起，至 │6 會; 於88年1 月17│本組已開標30會，其最│未○○、│
│  │（共73會│88年1月17日止；即 │日前按左揭開標日期│後之6 次開標係冒標，│丙○○、│
│  │ ）會金 │86年農曆10月初5起 │連續冒標最後6 次，│死會會員應為24名 (含│子○、蘇│
│  │5000元，│，至農曆87年12月1 │每次標息均為984 元│會首薛秋原1 會)， 受│薛碧鳳、│
│  │採內標制│日。（農曆每月初五│，實收活會金      │詐騙之活會會員每期為│Ｔ○○、│
│  │        │、二十日開標2次） │為4,016 元        │49人，實收活會金    │Ｕ○○  │
│  │        │                  │                  │4,016 元，每期詐領金│        │
│  │        │                  │                  │額196,784 元，共冒標│        │
│  │        │                  │                  │6次 計1,180,704 元  │        │
├─┼────┼─────────┼─────────┼──────────┼────┤
│五│「初六」│85年11月16日暨農曆│16會；於88年1 月17│本組已開標54會，最後│未○○、│
│  │（共96會│10月初6開始，至88 │日前按左揭開標日期│之16 次 開標係冒標，│丙○○、│
│  │ ）會金 │年1月17日暨農曆87 │連續冒標最後16次，│死會會員應為38名，受│Ｇ○○、│
│  │5000元，│年12月1日。（農曆 │標息均為1173元，實│詐騙之活會會員每期為│Ｐ○○○│
│  │採內標制│每月初六、二十一日│收活會金3,827 元  │58人，實收活會金    │、卯○○│
│  │        │開標2次）         │                  │均為3,827           │Ｖ○○○│
│  │        │                  │                  │元，每期詐領金額    │、薛葉錦│
│  │        │                  │                  │221,966 元，共冒標16│治、薛林│
│  │        │                  │                  │次計詐收3,551,456 元│玉帶、羅│
│  │        │                  │                  │                    │比、薛石│
│  │        │                  │                  │                    │明、吳妙│
│  │        │                  │                  │                    │玲、徐江│
│  │        │                  │                  │                    │德、林文│
│  │        │                  │                  │                    │籐、薛吳│
│  │        │                  │                  │                    │秀玉、薛│
│  │        │                  │                  │                    │蔡冊、薛│
│  │        │                  │                  │                    │明和    │
├─┼────┼─────────┼─────────┼──────────┼────┤
│六│初七（共│87年7月29日暨農曆 │3 會；於88年1 月17│本組已開標12會 (次) │未○○、│
│  │77會）會│6月初7起，至88年1 │日前按左揭開標日期│，其最後之3 次開標係│Ｇ○○、│
│  │金5000元│月17日暨農曆87年12│連續冒標最後3 次，│冒標，死會會員應為9 │卯○○  │
│  │，採內標│月1日。（農曆每月 │每次標息均為990 元│名，受詐騙之活會會員│        │
│  │制      │初七、二十二日開標│，實收活會金4,010 │每期為68人，實收活會│        │
│  │        │2次）             │元                │金均為4,010 元，每期│        │
│  │        │                  │                  │詐領金額272,680 元，│        │
│  │        │                  │                  │共冒標3 次計詐收    │        │
│  │        │                  │                  │818,040 元          │        │
├─┼────┼─────────┼─────────┼──────────┼────┤
│  │        │                  │                  │據上統計總詐取會員之│        │
│  │        │                  │                  │會款共計：16,687,473│        │
│  │        │                  │                  │元                  │        │
└─┴────┴─────────┴─────────┴──────────┴────┘
